---
title: "3_Inferência_de_ASVs"
author: Diego Pereira
format: html
toc: true
toc-depth: 3
embed-resources: true
number-sections: true
page-layout: full
fontsize: 12pt
mainfont: Arial
editor: visual
editor_options: 
  chunk_output_type: console
chunk_output_type: console
---

# Pacotes e diretórios:

```{r}
# Carregando os pacotes:
library(dada2)
library(phyloseq)
library(ggplot2)
library(openxlsx)
library(tibble)

# Definindo os diretórios:
raw_path <- "16S_FASTQ/RAW_FASTQ"
filtered_path <- "16S_FASTQ/FILT_FASTQ"
output_path <- "16S_DADA2_OUTPUT"

# Definindo o banco de dados taxonômico:
database_path <- "DATABASE/SILVA_138.2/silva_nr99_v138.2_toGenus_trainset.fa.gz"

# Criando os diretórios de saída:
dir.create(
  filtered_path,
  recursive = TRUE,
  showWarnings = FALSE)

dir.create(
  output_path,
  recursive = TRUE,
  showWarnings = FALSE)
```

# Identificação dos arquivos FASTQ (R1 e R2):

```{r}
# Leituras forward:
fnFs <- sort(
  list.files(
    raw_path,
    pattern = "_1.fastq.gz$",
    full.names = TRUE))

# Leituras reverse:
fnRs <- sort(
  list.files(
    raw_path,
    pattern = "_2.fastq.gz$",
    full.names = TRUE))

# Extraindo os nomes das amostras:
sample.names <- basename(fnFs)
sample.names <- sub(
  "_1\\.fastq\\.gz$",
  "",
  sample.names)

# Extraindo os nomes das amostras R2 para conferência:
sample.names.R <- basename(fnRs)
sample.names.R <- sub(
  "_2\\.fastq\\.gz$",
  "",
  sample.names.R)

# Verificando o número de arquivos:
length(fnFs)
length(fnRs)

# Verificando se existe o mesmo número de arquivos R1 e R2:
stopifnot(length(fnFs) == length(fnRs))

# Verificando se os arquivos R1 e R2 correspondem às mesmas amostras:
stopifnot(identical(sample.names, sample.names.R))

# Verificando os nomes das amostras:
head(sample.names)
```

As verificações acima garantem que cada amostra possua um arquivo forward e um arquivo reverse correspondente antes do início do processamento.

# Avaliação da qualidade:

```{r}
# Visualizando o perfil de qualidade das reads forward:
plotQualityProfile(fnFs[1:2])

# Visualizando o perfil de qualidade das reads reverse:
plotQualityProfile(fnRs[1:2])
```

Os perfis de qualidade devem ser avaliados antes da definição dos parâmetros de filtragem e truncamento. O ponto de truncamento deve preservar regiões de boa qualidade e comprimento suficiente para permitir a posterior sobreposição das reads paired-end.

# Definição dos arquivos filtrados:

```{r}
# Arquivos forward filtrados:
filtFs <- file.path(
  filtered_path,
  paste0(sample.names, "_1.filt.fastq.gz"))

# Arquivos reverse filtrados:
filtRs <- file.path(
  filtered_path,
  paste0(sample.names, "_2.filt.fastq.gz"))
```

# Filtragem por qualidade:

```{r}
# Filtrando as reads:
out <- filterAndTrim(
  fnFs,
  filtFs,
  fnRs,
  filtRs,
  truncLen = c(245, 245),
  trimLeft = c(0, 0),
  maxN = 0,
  maxEE = c(2, 5),
  truncQ = 2,
  rm.phix = TRUE,
  compress = TRUE,
  multithread = TRUE)

# Verificando o resultado:
head(out)
```

O ponto de truncamento deve preservar comprimento suficiente para que as reads forward e reverse apresentem sobreposição durante o merge. Para este dataset, foram mantidos 245 pb em ambas as reads (`truncLen = c(245, 245)`).

Como os primers não foram detectados nos arquivos FASTQ durante o controle de qualidade realizado previamente com Cutadapt, não foi aplicado truncamento inicial (`trimLeft = c(0, 0)`).

# Aprendizado do modelo de erros:

```{r}
# Aprendendo o modelo de erros das reads forward:
errF <- learnErrors(
  filtFs,
  multithread = TRUE)

# Aprendendo o modelo de erros das reads reverse:
errR <- learnErrors(
  filtRs,
  multithread = TRUE)

# Visualizando o modelo de erros forward:
plotErrors(
  errF,
  nominalQ = TRUE)

# Visualizando o modelo de erros reverse:
plotErrors(
  errR,
  nominalQ = TRUE)
```

Nesta etapa, o DADA2 estima as taxas de erro de sequenciamento em função dos valores de qualidade observados nas reads forward e reverse.

# Dereplicação:

```{r}
# Dereplicando as reads forward:
derepFs <- derepFastq(filtFs)

# Dereplicando as reads reverse:
derepRs <- derepFastq(filtRs)

# Adicionando os nomes das amostras:
names(derepFs) <- sample.names
names(derepRs) <- sample.names
```

A dereplicação agrupa sequências idênticas dentro de cada amostra, reduzindo a redundância computacional antes da inferência das variantes.

# Inferência das ASVs:

```{r}
# Inferência das ASVs nas reads forward:
dadaFs <- dada(
  derepFs,
  err = errF,
  multithread = TRUE)

# Inferência das ASVs nas reads reverse:
dadaRs <- dada(
  derepRs,
  err = errR,
  multithread = TRUE)
```

Nesta etapa ocorre o denoising. O DADA2 utiliza os modelos de erro aprendidos para distinguir variações decorrentes de erros de sequenciamento de variantes biológicas, permitindo a inferência das Amplicon Sequence Variants (ASVs).

# Merge das reads paired-end:

```{r}
# Realizando o merge das reads forward e reverse:
mergers <- mergePairs(
  dadaFs,
  derepFs,
  dadaRs,
  derepRs,
  verbose = TRUE)

# Conferindo o resultado do merge:
head(mergers[[1]])
```

O DADA2 compara a região de sobreposição entre as reads forward e reverse e mantém os pares que atendem aos critérios de compatibilidade.

Neste dataset, foram mantidos 245 pb em ambas as reads. As sequências reconstruídas apresentaram predominantemente aproximadamente 253 pb, correspondendo a cerca de 237 pb de sobreposição:

245 + 245 − 253 = 237 pb

A inspeção dos pares mais abundantes confirmou ampla sobreposição entre as reads, incluindo pares sem mismatches ou indels, indicando que `truncLen = c(245, 245)` é adequado para este dataset.

# Construção da tabela de ASVs:

```{r}
# Construindo a tabela de ASVs:
seqtab <- makeSequenceTable(mergers)

# Verificando as dimensões:
dim(seqtab)

# Verificando a distribuição dos comprimentos das ASVs:
sort(
  table(nchar(getSequences(seqtab))),
  decreasing = TRUE)
```

A distribuição dos comprimentos demonstrou predominância de ASVs entre 252 e 254 pb, principalmente com 253 pb, consistente com o comprimento das sequências reconstruídas após o merge.

Sequências com comprimentos atípicos não são removidas nesta etapa, permitindo que a remoção de quimeras e a posterior classificação taxonômica sejam utilizadas para avaliar essas variantes.

# Remoção das quimeras:

```{r}
# Removendo as sequências quiméricas:
seqtab.nochim <- removeBimeraDenovo(
  seqtab,
  method = "consensus",
  multithread = TRUE,
  verbose = TRUE)

# Calculando a proporção de reads mantidas:
chimera_retention <- sum(seqtab.nochim) / sum(seqtab)
chimera_retention

# Verificando a distribuição dos comprimentos após remoção das quimeras:
sort(
  table(nchar(getSequences(seqtab.nochim))),
  decreasing = TRUE)
```

Para este dataset, a remoção de quimeras apresentou elevada retenção de reads, indicando que as ASVs identificadas como biméricas representavam uma pequena proporção da abundância total.

# Acompanhamento das reads durante o pipeline:

```{r}
# Função para contabilizar as reads:
getN <- function(x) {
  sum(getUniques(x))
}

# Construindo a tabela de acompanhamento:
track <- cbind(
  input = out[, 1],
  filtered = out[, 2],
  denoisedF = sapply(dadaFs, getN),
  denoisedR = sapply(dadaRs, getN),
  merged = sapply(mergers, getN),
  nonchim = rowSums(seqtab.nochim))

# Adicionando os nomes das amostras:
rownames(track) <- sample.names

# Convertendo para data.frame:
track <- as.data.frame(track)

# Adicionando os nomes das amostras como coluna:
track <- rownames_to_column(track, "Sample")

# Visualizando:
head(track)

# Salvando:
write.xlsx(track, file.path(output_path, "dada2_read_tracking.xlsx"))
```

A tabela de acompanhamento permite avaliar a retenção de reads em cada etapa do processamento, desde os arquivos FASTQ originais até a remoção das sequências quiméricas.

# Classificação taxonômica:

```{r}
# Realizando a classificação taxonômica:
taxa <- assignTaxonomy(
  seqtab.nochim,
  database_path,
  multithread = TRUE)

# Criando uma cópia para visualização:
taxa.print <- taxa

# Removendo as sequências dos nomes das linhas apenas para visualização:
rownames(taxa.print) <- NULL

# Visualizando:
head(taxa.print)
```

A classificação taxonômica utilizando o banco SILVA permite atribuir as ASVs aos seguintes níveis taxonômicos:

Kingdom → Phylum → Class → Order → Family → Genus

# Identificação opcional até o nível de espécie:

```{r eval=FALSE}
# Definindo o banco de espécies:
silva_species <- "DATABASE/SILVA_138.2/silva_v138.2_assignSpecies.fa.gz"

# Realizando a atribuição em nível de espécie:
taxa <- addSpecies(
  taxa,
  silva_species)
```

A identificação em nível de espécie é opcional. Sequências do gene 16S rRNA nem sempre apresentam resolução suficiente para discriminar espécies, especialmente quando apenas uma região hipervariável é analisada. Por esse motivo, o nível de gênero pode ser utilizado como principal nível taxonômico em análises posteriores.

# Renomeação das ASVs:

```{r}
# Armazenando as sequências originais das ASVs:
asv_seqs <- colnames(seqtab.nochim)

# Criando identificadores simplificados:
asv_names <- paste0(
  "ASV",
  seq_len(ncol(seqtab.nochim)))

# Renomeando as ASVs na tabela de abundância:
colnames(seqtab.nochim) <- asv_names

# Renomeando as ASVs na tabela taxonômica:
rownames(taxa) <- asv_names

# Criando uma tabela de correspondência ASV-sequência:
asv_table <- data.frame(
  ASV = asv_names,
  Sequence = asv_seqs)

# Salvando a tabela:
write.xlsx(asv_table, file.path(output_path, "ASV_sequences.xlsx"), row.names = FALSE)
```

Os identificadores baseados nas sequências completas foram substituídos por identificadores simplificados (`ASV1`, `ASV2`, etc.). A correspondência entre cada identificador e sua sequência original é preservada no arquivo `ASV_sequences.csv`.

# Construção do objeto phyloseq:

```{r}
# Importando os metadados:
metadata <- read.xlsx("metadata.xlsx")

# Definindo o ID das amostras como rownames:
metadata <- column_to_rownames(metadata,"ID")

# Verificando se as amostras da tabela de ASVs estão presentes nos metadados:
stopifnot(
  setequal(
    rownames(seqtab.nochim),
    rownames(metadata)))

# Reordenando os metadados de acordo com a tabela de ASVs:
metadata <- metadata[
  rownames(seqtab.nochim),
  ,
  drop = FALSE]

# Confirmando que os nomes e a ordem das amostras são idênticos:
stopifnot(
  identical(
    rownames(seqtab.nochim),
    rownames(metadata)))

# Criando a tabela de abundância:
OTU <- otu_table(
  seqtab.nochim,
  taxa_are_rows = FALSE)

# Criando a tabela taxonômica:
TAX <- tax_table(taxa)

# Criando os dados das amostras:
SAM <- sample_data(metadata)

# Verificando a correspondência das ASVs:
stopifnot(
  identical(
    taxa_names(OTU),
    taxa_names(TAX)))

# Construindo o objeto phyloseq:
ps <- phyloseq(
  OTU,
  TAX,
  SAM)

# Verificando:
ps
```

As verificações realizadas antes da construção do objeto garantem a correspondência entre os identificadores das amostras na tabela de ASVs e nos metadados, bem como entre os identificadores das ASVs nas tabelas de abundância e taxonomia.

# Remoção de táxons indesejados:

```{r}
# Mantendo apenas sequências classificadas como Bacteria:
ps <- subset_taxa(
  ps,
  Kingdom == "Bacteria")

# Removendo cloroplastos:
ps <- subset_taxa(
  ps,
  is.na(Order) | Order != "Chloroplast")

# Removendo mitocôndrias:
ps <- subset_taxa(
  ps,
  is.na(Family) | Family != "Mitochondria")

# Removendo ASVs sem reads:
ps <- prune_taxa(
  taxa_sums(ps) > 0,
  ps)

# Verificando o objeto final:
ps
```

Nesta etapa são removidas sequências não bacterianas, cloroplastos, mitocôndrias e ASVs sem reads após a filtragem taxonômica.

Filtros analíticos adicionais de prevalência ou abundância não são aplicados neste script. Esses filtros podem ser realizados posteriormente, de acordo com os objetivos específicos das análises de composição, diversidade e abundância diferencial.

# Verificação e salvamento do objeto phyloseq:

```{r}
# Número de amostras:
nsamples(ps)

# Número de ASVs:
ntaxa(ps)

# Número total de reads:
sum(sample_sums(ps))

# Verificando se existem amostras sem reads:
sum(sample_sums(ps) == 0)

# Verificando os nomes das amostras:
head(sample_names(ps))

# Verificando os nomes das ASVs:
head(taxa_names(ps))

# Salvando o objeto phyloseq:
save(ps, file = file.path(output_path, "16S_phyloseq.RData"))

ps@tax_table
```

O objeto `phyloseq` resultante representa o produto final do processamento das sequências 16S rRNA. Esse objeto pode ser carregado em um script independente para realização das análises de composição taxonômica, diversidade alfa e beta, abundância diferencial e demais análises estatísticas.
