---
title: "5_Caracterização_da_comunidade_microbiana"
author: Diego Pereira
format: html
toc: true
toc-depth: 3
embed-resources: true
number-sections: true
page-layout: full
fontsize: 12pt
mainfont: Arial
editor: visual
editor_options: 
  chunk_output_type: console
chunk_output_type: console
---

# Carregando os pacotes

```{r message=FALSE, warning=FALSE}
library(dplyr)
library(tidyr)
library(reshape2)
library(readxl)
library(openxlsx)
library(tibble)
library(vegan)
library(ggplot2)
library(ggpubr)
library(colorspace)
library(gridExtra)
library(microbiome)
library(phyloseq)
library(microbiomeMarker)
library(circlize)
library(scales)
library(patchwork)
library(cowplot)
library(ggvenn)
library(ComplexHeatmap)
library(ade4)
library(cluster)
library(philentropy)
library(factoextra)
library(xgboost)
library(SHAPforxgboost)
library(caret)
library(pROC)
library(survival)
library(survminer)
library(glmnet)
library(SpiecEasi)
library(igraph)
library(ggdist)
```

# Carregando os dados

```{r message=FALSE, warning=FALSE}
# Objeto phyloseq
load("16S_DADA2_OUTPUT/16S_phyloseq_tree.RData")
```

# Composição e abundância bacteriana global

## Abundância de leituras bacterianas por tecido

```{r message=FALSE, warning=FALSE, fig.width=12, fig.height=8}
# Extrair o total de reads por amostra
sample_reads <- tibble(
  Sample = sample_names(ps),
  total_reads = as.numeric(phyloseq::sample_sums(ps)))

# Extrair os metadados do objeto phyloseq
metadata <- data.frame(sample_data(ps)) %>%
  rownames_to_column(var = "Sample")
rownames(metadata) = metadata$Sample
          
# Juntar o total de reads com os metadados
sample_reads <- sample_reads %>%
  left_join(metadata, by = "Sample") %>%
  filter(Disease %in% c("FD", "GC", "GU")) %>%
  mutate(Disease = factor(Disease, 
                          levels = c("FD", "GC", "GU")))

# Somar reads por grupo
disease_sums <- sample_reads %>%
  group_by(Disease) %>%
  summarise(total_reads = sum(total_reads), 
            .groups = "drop") %>%
  mutate(Prevalence = (total_reads / sum(total_reads)) * 100)

# Comparações (Wilcoxon)
comparisons_wilcox <- list(
  c("FD", "GC"),
  c("FD", "GU"),
  c("GC", "GU"))

# Raincloud plot
p.reads = ggplot(sample_reads, aes(x = Disease, y = total_reads, 
                                  fill = Disease, color = Disease)) + 
  stat_halfeye(adjust = 0.6, width = 0.6, justification = -0.3, .width = 0, 
               point_colour = NA, alpha = 0.5) +
  geom_boxplot(width = 0.18, outlier.shape = NA, alpha = 0.6, linewidth = 0.8) +
  geom_jitter(width = 0.08, size = 2, alpha = 0.8) +
  scale_color_manual(values = c("FD" = "#238B45", "GC" = "#A50F15", "GU" = "#084081")) +
  scale_fill_manual(values = c("FD" = "#238B45", "GC" = "#A50F15", "GU" = "#084081")) +
  scale_y_log10() +
  labs(x = "", y = "Microbial abundance (log10-transformed reads)") +
  theme_classic() +
  theme(legend.position = "right", 
        legend.title = element_text(size = 12, face = "bold"),
        axis.text.x = element_text(colour = "black", size = 10),
        axis.text.y = element_text(size = 10),
        strip.text.x = element_text(colour = "black", face = "bold", size = 10)) +
  stat_compare_means(comparisons = comparisons_wilcox, method = "wilcox.test", 
                     p.adjust.method = "BH", label = "p.format", size = 4)
print(p.reads)
```

## Diagrama de Venn

```{r message=FALSE, warning=FALSE, fig.width=12, fig.height=8}
# Função para obter os táxons presentes em cada grupo:
get_group_taxa <- function(group_name) {
  
  # Identificar as amostras do grupo
  group_samples <- rownames(metadata)[
    metadata$Disease == group_name
  ]
  
  # Criar um objeto phyloseq somente com essas amostras
  ps_group <- prune_samples(group_samples, ps)
  
  # Manter os táxons com pelo menos uma read no grupo
  taxa_names(ps_group)[
    taxa_sums(ps_group) > 0
  ]
}

# Obter os táxons presentes em cada grupo
FD_taxons <- get_group_taxa("FD")
GC_taxons <- get_group_taxa("GC")
GU_taxons <- get_group_taxa("GU")

# Criar a lista para o diagrama
list_taxons <- list(
  "FD" = FD_taxons,
  "GC" = GC_taxons,
  "GU" = GU_taxons)

# Verificar o número total de táxons em cada grupo
sapply(list_taxons, length)

# Diagrama de Venn
venn_plot <- ggvenn(
  list_taxons,
  fill_color = c("FD" = "#238B45", "GC" = "#A50F15", "GU" = "#084081"),
  stroke_color = NA,
  stroke_size = 0.5,
  fill_alpha = 0.8,
  text_size = 4,
  text_color = "white",
  set_name_size = 6,
  set_name_color = "black")
print(venn_plot)
```

## Top15 gêneros bacterianos (barplot)

```{r message=FALSE, warning=FALSE, fig.width=12, fig.height=8}
# Criar uma cópia do objeto
ps_genus <- ps

# Substituir gêneros ausentes ou não classificados
tax_table_genus <- as(tax_table(ps_genus), "matrix")
tax_table_genus[, "Genus"][
  is.na(tax_table_genus[, "Genus"]) |
    tax_table_genus[, "Genus"] == "" |
    tax_table_genus[, "Genus"] == "NA"] <- "Unclassified"
tax_table(ps_genus) <- tax_table(tax_table_genus)

# Aglomerar os ASVs no nível de gênero
ps_genus <- tax_glom(
  ps_genus,
  taxrank = "Genus",
  NArm = FALSE)

# Transformar as contagens em abundância relativa por amostra
ps_genus_relative <- transform_sample_counts(
  ps_genus,function(x) {if (sum(x) == 0) x else x / sum(x)})

# Transformar o objeto phyloseq em data frame longo
df_long <- psmelt(ps_genus_relative) %>%
  filter(Disease %in% c("FD", "GC", "GU")) %>%
  mutate(Disease = factor(Disease, 
                          levels = c("FD", "GC", "GU")), 
         Genus = as.character(Genus))

# Selecionar os 15 gêneros mais abundantes
top15 <- df_long %>%
  group_by(Genus) %>%
  summarise(mean_abundance = mean(Abundance), 
            .groups = "drop") %>%
  arrange(desc(mean_abundance)) %>%
  slice_head(n = 15) %>%
  pull(Genus)

# Agrupar os demais gêneros como “Others”
df_grouped <- df_long %>%
  mutate(Genera = if_else(Genus %in% 
                          top15, Genus, "Others")) %>%
  group_by(Disease, Sample, Genera) %>%
  summarise(Abundance = sum(Abundance), 
            .groups = "drop") %>%
  group_by(Disease, Genera) %>%
  summarise(Abundance = mean(Abundance), 
            .groups = "drop")

# Ordem da legenda
ordem_legenda <- c(top15, "Others")
df_grouped <- df_grouped %>%
  mutate(Genera = factor(Genera, levels = ordem_legenda))

# Paleta de cores
my_colors <- c(
  "#084081", "#0868AC", "#1F78B4", "#3B99D3",
  "#4EB3D3", "#1F9E89", "#38AFA9", "#2B7A78",
  "#67000D", "#A50F15", "#CB181D", "#EF3B2C",
  "#FB6A4A", "#FC4E2A", "#E31A1C", "#B10026")
names(my_colors) <- ordem_legenda

# Barplot
barplot <- ggplot(df_grouped,aes(x = Disease, y = Abundance, fill = Genera)) +
  geom_col(position = "stack", width = 0.75) +
  scale_fill_manual(values = my_colors, breaks = ordem_legenda, drop = FALSE) +
  scale_y_continuous(labels = percent_format(accuracy = 1), 
                     expand = expansion(mult = c(0, 0.02))) +
  labs(x = "", y = "Mean relative abundance", fill = "Genus") +
  theme_bw() +
  theme(axis.text.x = element_text(size = 10, colour = "black"),
        axis.text.y = element_text(size = 10, colour = "black"),
        axis.title.y = element_text(size = 10),
        legend.position = "right",
        legend.title = element_text(size = 12, face = "bold"),
        legend.text = element_text(face = "italic", size = 10),
        panel.grid.major = element_blank(),
        panel.grid.minor = element_blank(),
        panel.background = element_rect(fill = "white", color = NA),
        plot.background = element_rect(fill = "white", color = NA))
print(barplot)
```

## Top40 gêneros bacterianos (heatmap)

```{r message=FALSE, warning=FALSE, fig.width=12, fig.height=8}
# Selecionando o top40 gêneros bacterianos (abundância média geral)
top_40_global = df_long %>%
  group_by(Genus) %>%
  summarise(mean_abundance = mean(Abundance), .groups = "drop") %>%
  arrange(desc(mean_abundance)) %>%
  slice(1:40) %>%
  pull(Genus)

# Converter a tabela de abundância em matriz
mat <- as(otu_table(ps_genus_relative), "matrix")

# Garantir táxons nas linhas
if (!taxa_are_rows(ps_genus_relative)) {
  mat <- t(mat)}

# Obter a classificação em nível de gênero
taxonomy <- as(tax_table(ps_genus_relative), "matrix")

# Associar os IDs taxonômicos aos nomes dos gêneros
genus_names <- taxonomy[rownames(mat), "Genus"]

# Selecionar os IDs correspondentes aos gêneros do Top 40
top_40_ids <- rownames(mat)[
  genus_names %in% top_40_global]

# Filtrar a matriz
mat_top40 <- mat[top_40_ids, , drop = FALSE]

# Substituir os IDs das linhas pelos nomes dos gêneros
rownames(mat_top40) <- genus_names[top_40_ids]

# Garantir alinhamento da coluna de anotacão
annotation_col = data.frame(Disease = sample_data(ps_genus_relative)$Disease)
rownames(annotation_col) = rownames(sample_data(ps_genus_relative))
annotation_col = annotation_col[colnames(mat), , drop = FALSE]

# Anotação superior (Disease)
col_ha = HeatmapAnnotation(
  Disease = annotation_col$Disease,
  col = list(Disease = c("FD" = "#238B45", "GC" = "#A50F15", "GU" = "#084081")),
  show_annotation_name = FALSE,
  show_legend = FALSE)

# Legenda Disease
lgd = Legend(
  title = "Disease",
  at = c("FD","GC", "GU"),
  legend_gp = gpar(fill = c("#238B45", "#A50F15", "#084081")))

# Cores do intervalo de abundância
col_fun = colorRamp2(
  c(0, 0.001, 0.01, 0.1, 1),
  c("#2166AC", "#67A9CF", "#F7F7F7", "#F4A582", "#B2182B"))

# Heatmap
ht = Heatmap(
  mat_top40,
  name = "Abundance",
  col = col_fun,
  top_annotation = col_ha,
  show_heatmap_legend = FALSE,
  show_row_names = TRUE,
  row_names_side = "right",
  row_names_gp = gpar(fontsize = 12, fontface = "italic"),
  show_column_names = FALSE,
  cluster_rows = TRUE,
  cluster_columns = TRUE)

# Legenda do heatmap
lgd_heatmap = Legend(
  col_fun = ht@matrix_color_mapping@col_fun,
  title = "Abundance")

# Juntar legendas
lgd_combined = packLegend(
  lgd,
  lgd_heatmap,
  direction = "vertical",
  gap = unit(3, "mm"))

# Plotar
draw(ht,
     heatmap_legend_side = "right",
     annotation_legend_list = list(lgd_combined))
```

## Microbioma central

```{r message=FALSE, warning=FALSE, fig.width=12, fig.height=8}
# Definindo presença e ausência
df_long$Presence = ifelse(df_long$Abundance > 0.001, 1, 0)

# Calculando prevalência por Genus e Disease
prev = df_long %>%
  group_by(Disease, Genus) %>%
  summarise(prevalence = mean(Presence) * 100, 
            abundance = mean(Abundance), 
            .groups = "drop")

# Filtrando o microbioma central (50%)
core = prev %>%
  filter(prevalence >= 50)

# Definindo a ordem no plot
core$Genus <- factor(core$Genus, 
                     levels = rev(sort(unique(core$Genus))))

# Bubble plot
core_plot = ggplot(core, aes(x = Disease, y = Genus)) +
  geom_point(aes(size = prevalence, color = abundance), alpha = 0.8) +
  scale_color_viridis_c(option = "viridis") +
  theme_bw() +
  labs(x = "", y = "Genus", size = "Prevalence (%)", color = "Mean abundance") +
  theme(
    legend.title = element_text(size = 12, face = "bold"),
    legend.position = "right",
    axis.text.x = element_text(size = 10),
    axis.text.y = element_text(colour = "black", size = 10, face = "italic"),
    axis.title.x = element_text(size = 10),
    axis.title.y = element_text(size = 10))
print(core_plot)
```

# Diversidade alfa

```{r message=FALSE, warning=FALSE, fig.width=12, fig.height=6}
# Gerando os indicadores globais
indices_alfa = microbiome::alpha(ps, index = "all")

# Criar a coluna com os nomes das amostras
indices_alfa$Sample <- rownames(indices_alfa)

# Extrair a sample_data do objeto phyloseq
metadata <- data.frame(sample_data(ps))

# Criar a coluna com os nomes das amostras
metadata$Sample <- rownames(metadata)

# Juntar os índices de diversidade alfa com os metadados
indices_alfa <- merge(indices_alfa, metadata, by = "Sample", all.x = TRUE)

# Comparações (Wilcoxon)
comparisons_wilcox <- list(
  c("FD", "GC"),
  c("FD", "GU"),
  c("GC", "GU"))

# Riqueza observada
p.richness = ggplot(indices_alfa, aes(x = Disease, y = observed, 
                                      fill = Disease, color = Disease)) +
  stat_halfeye(adjust = 0.6, width = 0.6, justification = -0.3, .width = 0, 
               point_colour = NA, alpha = 0.5) +
  geom_boxplot(width = 0.18, outlier.shape = NA, alpha = 0.6, linewidth = 0.8) + 
  geom_jitter(width = 0.08, size = 2, alpha = 0.8) +
  scale_color_manual(values = c("FD" = "#238B45", "GC" = "#A50F15", "GU" = "#084081")) +
  scale_fill_manual(values = c("FD" = "#238B45", "GC" = "#A50F15", "GU" = "#084081")) +
  labs(x = "", y = "Observed richness") +
  theme_classic() +
  theme(legend.position = "none",
    axis.text = element_text(size = 11, colour = "black"),
    axis.title = element_text(size = 12)) +
  stat_compare_means(comparisons = comparisons_wilcox, method = "wilcox.test", 
                     p.adjust.method = "BH", label = "p.format", size = 4)

# Shannon
p.shannon = ggplot(data = indices_alfa, aes(x = Disease, y = diversity_shannon, 
                                            fill = Disease, color = Disease)) +
  stat_halfeye(adjust = 0.6, width = 0.6, justification = -0.3, .width = 0, 
               point_colour = NA, alpha = 0.5) +
  geom_boxplot(width = 0.18, outlier.shape = NA, alpha = 0.6, linewidth = 0.8) +
  geom_jitter(width = 0.08, size = 2, alpha = 0.8) +
  scale_color_manual(values = c("FD" = "#238B45", "GC" = "#A50F15", "GU" = "#084081")) +
  scale_fill_manual(values = c("FD" = "#238B45", "GC" = "#A50F15", "GU" = "#084081")) +
  labs(x = "", y = "Shannon index") +
  theme_classic() +
  theme(legend.position = "none",
    axis.text = element_text(size = 11, colour = "black"),
    axis.title = element_text(size = 12)) +
  stat_compare_means(comparisons = comparisons_wilcox, method = "wilcox.test", 
                     p.adjust.method = "BH", label = "p.format", size = 4)

# Raincloud plot
plot_tissue <- (p.richness + p.shannon) +
  plot_layout(guides = "collect") &
  theme(legend.position = "top", 
        legend.title = element_text(size = 12, face = "bold"))
print(plot_tissue)
```

# Diversidade beta

## Dissimilaridade de Bray Curtis

```{r message=FALSE, warning=FALSE, fig.width=12, fig.height=6}
# Transformar as contagens em abundância relativa por amostra
ps_rel <- transform_sample_counts(
  ps,function(x) {if (sum(x) == 0) x else x / sum(x)})

# Calculando a matriz de dissimilaridade de Bray-Curtis
bray_curtis = phyloseq::distance(ps_rel, method = "bray")

# Realizando a PCoA
pcoa_result_bray = cmdscale(bray_curtis, k = 3, eig = TRUE, add = TRUE)

# Transformando os resultados da PCoA em um dataframe e incluindo os metadados
pcoa_df_bray = as.data.frame(pcoa_result_bray$points)
colnames(pcoa_df_bray) = c("PC1", "PC2", "PC3")
pcoa_df_bray$Sample = row.names(pcoa_df_bray)
pcoa_df_bray = merge(pcoa_df_bray, metadata, by = "Sample", all.x = TRUE)

# Variância explicada (Bray-Curtis)
var_exp_bray = round(pcoa_result_bray$eig / 
                    sum(pcoa_result_bray$eig) * 100, 2)
var_exp_bray[1:3]

# Organizando os metadados na mesma ordem da matriz de distância
metadata_bray = metadata[match(labels(bray_curtis), metadata$Sample), ]
stopifnot(all(metadata_bray$Sample == labels(bray_curtis)))

# Executando o teste PERMANOVA e extraindo R² e p-valor
set.seed(123)
permanova_result_bray = adonis2(bray_curtis ~ Disease, 
                                data = metadata_bray)
r2_value = round(permanova_result_bray$R2[1], 3)
p_value = round(permanova_result_bray$`Pr(>F)`[1], 3)

# PCoA (Bray-Curtis)
pcoa_bray = ggplot(pcoa_df_bray, aes(x = PC1, y = PC2, 
                                     color = Disease, fill = Disease)) +
  geom_point(size = 3, alpha = 1) +
  stat_ellipse(aes(group = Disease), level = 0.95, geom = "polygon", color = NA, alpha = 0.2) +
  geom_vline(xintercept = 0, linetype = "dashed", linewidth = 0.4, color = "grey50") +
  geom_hline(yintercept = 0, linetype = "dashed", linewidth = 0.4, color = "grey50") +
  labs(title = "Bray–Curtis dissimilarity", 
       x = paste0("PCoA1 (", var_exp_bray[1], "%)"),
       y = paste0("PCoA2 (", var_exp_bray[2], "%)")) +
  scale_color_manual(values = c("FD" = "#238B45", "GC" = "#A50F15", "GU" = "#084081")) +
  scale_fill_manual(values = c("FD" = "#238B45", "GC" = "#A50F15", "GU" = "#084081")) +
  annotate("text", x = -Inf, y = Inf,
    label = paste0("PERMANOVA:\nR² = ", r2_value,
                   "\np = ", format.pval(p_value, digits = 3)), 
    hjust = -0.1, vjust = 1.3, size = 4) +
  theme_classic() +
  theme(legend.position = c(0.98, 0.98), 
        legend.justification = c(1, 1),
        legend.text = element_text(size = 10),
        legend.title = element_blank(),
        legend.background = element_blank(),
        legend.key = element_blank(),
        axis.text.x = element_text(colour = "black", size = 10),
        axis.text.y = element_text(size = 10),
        strip.text.x = element_text(colour = "black", face = "bold", size = 10))
print(pcoa_bray)
```

## Índice de Jaccard

```{r message=FALSE, warning=FALSE, fig.width=12, fig.height=6}
# Transformar as contagens em presença/ausência
ps_pa <- transform_sample_counts(ps, function(x) ifelse(x > 0, 1, 0))

# Calculando a matriz de dissimilaridade de Jaccard
jaccard = phyloseq::distance(ps_pa, method = "jaccard", binary = TRUE)

# Realizando a PCoA
pcoa_result_jaccard = cmdscale(jaccard, k = 3, eig = TRUE, add = TRUE)

# Transformando os resultados da PCoA em um dataframe e incluindo os metadados
pcoa_df_jaccard = as.data.frame(pcoa_result_jaccard$points)
colnames(pcoa_df_jaccard) = c("PC1", "PC2", "PC3")
pcoa_df_jaccard$Sample = row.names(pcoa_df_jaccard)
pcoa_df_jaccard = merge(pcoa_df_jaccard, metadata, by = "Sample", all.x = TRUE)

# Variância explicada (Jaccard)
var_exp_jaccard = round(pcoa_result_jaccard$eig /
                        sum(pcoa_result_jaccard$eig[pcoa_result_jaccard$eig > 0]) * 100, 2)
var_exp_jaccard[1:3]

# Organizando os metadados na mesma ordem da matriz de distância
metadata_jaccard = metadata[match(labels(jaccard), metadata$Sample), ]
stopifnot(all(metadata_jaccard$Sample == labels(jaccard)))

# Executando o teste PERMANOVA e extraindo R² e p-valor
set.seed(123)
permanova_result_jaccard = adonis2(jaccard ~ Disease, 
                                   data = metadata_jaccard)
r2_value_jaccard = round(permanova_result_jaccard$R2[1], 3)
p_value_jaccard = permanova_result_jaccard$`Pr(>F)`[1]

# PCoA (Jaccard)
pcoa_jaccard = ggplot(pcoa_df_jaccard, aes(x = PC1, y = PC2,
                                           color = Disease, fill = Disease)) +
  geom_point(size = 3, alpha = 1) +
  stat_ellipse(aes(group = Disease), level = 0.95, geom = "polygon",
               color = NA, alpha = 0.2) +
  geom_vline(xintercept = 0, linetype = "dashed", linewidth = 0.4, color = "grey50") +
  geom_hline(yintercept = 0, linetype = "dashed", linewidth = 0.4, color = "grey50") +
  labs(title = "Jaccard index",
       x = paste0("PCoA1 (", var_exp_jaccard[1], "%)"),
       y = paste0("PCoA2 (", var_exp_jaccard[2], "%)")) +
  scale_color_manual(values = c("FD" = "#238B45", "GC" = "#A50F15", "GU" = "#084081")) +
  scale_fill_manual(values = c("FD" = "#238B45", "GC" = "#A50F15", "GU" = "#084081")) +
  annotate("text", x = -Inf, y = Inf,
           label = paste0("PERMANOVA:\nR² = ", r2_value_jaccard,
                          "\np = ", format.pval(p_value_jaccard, digits = 3)),
           hjust = -0.1, vjust = 1.3, size = 4) +
  theme_classic() +
  theme(legend.position = c(0.98, 0.98),
        legend.justification = c(1, 1),
        legend.text = element_text(size = 10),
        legend.title = element_blank(),
        legend.background = element_blank(),
        legend.key = element_blank(),
        axis.text.x = element_text(colour = "black", size = 10),
        axis.text.y = element_text(size = 10),
        strip.text.x = element_text(colour = "black", face = "bold", size = 10))
print(pcoa_jaccard)
```

## Weighted UniFrac

```{r message=FALSE, warning=FALSE, fig.width=12, fig.height=6}
# Calculando a matriz de distância Weighted UniFrac
weighted_unifrac = phyloseq::distance(ps, method = "wunifrac")

# Realizando a PCoA
pcoa_result_wunifrac = cmdscale(weighted_unifrac, k = 3, eig = TRUE, add = TRUE)

# Transformando os resultados da PCoA em um dataframe e incluindo os metadados
pcoa_df_wunifrac = as.data.frame(pcoa_result_wunifrac$points)
colnames(pcoa_df_wunifrac) = c("PC1", "PC2", "PC3")
pcoa_df_wunifrac$Sample = row.names(pcoa_df_wunifrac)
pcoa_df_wunifrac = merge(pcoa_df_wunifrac, metadata, by = "Sample", all.x = TRUE)

# Variância explicada (Weighted UniFrac)
var_exp_wunifrac = round(pcoa_result_wunifrac$eig /
                         sum(pcoa_result_wunifrac$eig[pcoa_result_wunifrac$eig > 0]) * 100, 2)
var_exp_wunifrac[1:3]

# Organizando os metadados na mesma ordem da matriz de distância
metadata_wunifrac = metadata[match(labels(weighted_unifrac), metadata$Sample), ]
stopifnot(all(metadata_wunifrac$Sample == labels(weighted_unifrac)))

# Executando o teste PERMANOVA e extraindo R² e p-valor
set.seed(123)
permanova_result_wunifrac = adonis2(weighted_unifrac ~ Disease, 
                                    data = metadata_wunifrac)
r2_value_wunifrac = round(permanova_result_wunifrac$R2[1], 3)
p_value_wunifrac = permanova_result_wunifrac$`Pr(>F)`[1]

# PCoA (Weighted UniFrac)
pcoa_wunifrac = ggplot(pcoa_df_wunifrac, aes(x = PC1, y = PC2,
                                             color = Disease, fill = Disease)) +
  geom_point(size = 3, alpha = 1) +
  stat_ellipse(aes(group = Disease), level = 0.95, geom = "polygon",
               color = NA, alpha = 0.2) +
  geom_vline(xintercept = 0, linetype = "dashed", linewidth = 0.4, color = "grey50") +
  geom_hline(yintercept = 0, linetype = "dashed", linewidth = 0.4, color = "grey50") +
  labs(title = "Weighted Unifrac",
       x = paste0("PCoA1 (", var_exp_wunifrac[1], "%)"),
       y = paste0("PCoA2 (", var_exp_wunifrac[2], "%)")) +
  scale_color_manual(values = c("FD" = "#238B45", "GC" = "#A50F15", "GU" = "#084081")) +
  scale_fill_manual(values = c("FD" = "#238B45", "GC" = "#A50F15", "GU" = "#084081")) +
  annotate("text", x = -Inf, y = Inf,
           label = paste0("PERMANOVA:\nR² = ", r2_value_wunifrac,
                          "\np = ", format.pval(p_value_wunifrac, digits = 3)),
           hjust = -0.1, vjust = 1.3, size = 4) +
  theme_classic() +
  theme(legend.position = c(0.98, 0.98),
        legend.justification = c(1, 1),
        legend.text = element_text(size = 10),
        legend.title = element_blank(),
        legend.background = element_blank(),
        legend.key = element_blank(),
        axis.text.x = element_text(colour = "black", size = 10),
        axis.text.y = element_text(size = 10),
        strip.text.x = element_text(colour = "black", face = "bold", size = 10))
print(pcoa_wunifrac)
```

## Unweighted UniFrac

```{r}
# Calculando a matriz de distância Unweighted UniFrac
unweighted_unifrac = phyloseq::distance(ps, method = "unifrac")

# Realizando a PCoA
pcoa_result_unifrac = cmdscale(unweighted_unifrac, k = 3, eig = TRUE, add = TRUE)

# Transformando os resultados da PCoA em um dataframe e incluindo os metadados
pcoa_df_unifrac = as.data.frame(pcoa_result_unifrac$points)
colnames(pcoa_df_unifrac) = c("PC1", "PC2", "PC3")
pcoa_df_unifrac$Sample = row.names(pcoa_df_unifrac)
pcoa_df_unifrac = merge(pcoa_df_unifrac, metadata, by = "Sample", all.x = TRUE)

# Variância explicada (Unweighted UniFrac)
var_exp_unifrac = round(pcoa_result_unifrac$eig /
                        sum(pcoa_result_unifrac$eig[pcoa_result_unifrac$eig > 0]) * 100, 2)
var_exp_unifrac[1:3]

# Organizando os metadados na mesma ordem da matriz de distância
metadata_unifrac = metadata[match(labels(unweighted_unifrac), metadata$Sample), ]
stopifnot(all(metadata_unifrac$Sample == labels(unweighted_unifrac)))

# Executando o teste PERMANOVA e extraindo R² e p-valor
set.seed(123)
permanova_result_unifrac = adonis2(unweighted_unifrac ~ Disease,
                                   data = metadata_unifrac)
r2_value_unifrac = round(permanova_result_unifrac$R2[1], 3)
p_value_unifrac = permanova_result_unifrac$`Pr(>F)`[1]

# PCoA (Unweighted UniFrac)
pcoa_unifrac = ggplot(pcoa_df_unifrac, aes(x = PC1, y = PC2,
                                           color = Disease, fill = Disease)) +
  geom_point(size = 3, alpha = 1) +
  stat_ellipse(aes(group = Disease), level = 0.95, geom = "polygon",
               color = NA, alpha = 0.2) +
  geom_vline(xintercept = 0, linetype = "dashed", linewidth = 0.4, color = "grey50") +
  geom_hline(yintercept = 0, linetype = "dashed", linewidth = 0.4, color = "grey50") +
  labs(title = "Unweighted Unifrac",
       x = paste0("PCoA1 (", var_exp_unifrac[1], "%)"),
       y = paste0("PCoA2 (", var_exp_unifrac[2], "%)")) +
  scale_color_manual(values = c("FD" = "#238B45", "GC" = "#A50F15", "GU" = "#084081")) +
  scale_fill_manual(values = c("FD" = "#238B45", "GC" = "#A50F15", "GU" = "#084081")) +
  annotate("text", x = -Inf, y = Inf,
           label = paste0("PERMANOVA:\nR² = ", r2_value_unifrac,
                          "\np = ", format.pval(p_value_unifrac, digits = 3)),
           hjust = -0.1, vjust = 1.3, size = 4) +
  theme_classic() +
  theme(legend.position = c(0.98, 0.98),
        legend.justification = c(1, 1),
        legend.text = element_text(size = 10),
        legend.title = element_blank(),
        legend.background = element_blank(),
        legend.key = element_blank(),
        axis.text.x = element_text(colour = "black", size = 10),
        axis.text.y = element_text(size = 10),
        strip.text.x = element_text(colour = "black", face = "bold", size = 10))
print(pcoa_unifrac)
```

# Abundância diferencial (LEfSE)

```{r message=FALSE, warning=FALSE, fig.width=8, fig.height=8}
# Rodando o LEfSe
lefse_res = run_lefse(
  ps,
  group = "Disease",
  taxa_rank = "Genus",
  norm = "CPM",
  kw_cutoff = 0.05,
  lda_cutoff = 3)

# Extrair o resultado do LEfSe
lefse_table <- marker_table(lefse_res)

# Converter cada coluna da marker_table em um vetor comum
lefse_df <- data.frame(
  lapply(lefse_table@.Data, as.vector),
  stringsAsFactors = FALSE,
  check.names = FALSE)

# Corrigindo os nomes das colunas
colnames(lefse_df) = c("feature", 
                        "enrich_group", 
                        "ef_lda", 
                        "pvalue", 
                        "padj")

# Definir ordem desejada dos grupos
lefse_df = lefse_df %>%
  mutate(enrich_group = factor(enrich_group, levels = c("FD", "GC", "GU"))) %>%
  arrange(enrich_group, desc(ef_lda))

# Criar ordem dos gêneros
custom_order = rev(lefse_df$feature)

# Aplicar no dataframe
lefse_df$feature = factor(lefse_df$feature, levels = custom_order)

# Bubble plot
LDA_tissue = ggplot(lefse_df, aes(x = ef_lda, y = feature,size = abs(ef_lda), 
                                      color = enrich_group)) +
  geom_point(alpha = 1) +
  scale_color_manual(values = c("FD" = "#238B45", "GC" = "#A50F15", "GU" = "#084081"),
                     labels = c("FD" = "Enriched in FD", 
                                "GC" = "Enriched in GC", 
                                "GU" = "Enriched in GU")) +
  scale_size_continuous(range = c(2, 10), guide = "none") +
  labs(x = "LDA score (log10)", y = "", color = "Disease") +
  theme_bw() +
  theme(
    legend.title = element_text(size = 12, face = "bold"),
    legend.position = "top",
    axis.text.x = element_text(size = 10),
    axis.text.y = element_text(colour = "black", size = 10, face = "italic"),
    axis.title.x = element_text(size = 10),
    axis.title.y = element_text(size = 10))
print(LDA_tissue)

# Selecionando os 9 gêneros com maiores valores de LDA por tecido
top9_genera = c("Methylobacterium", "Sphingomonas", "Novosphingobium", 
                 "Veillonella", "Limosilactobacillus", "Comamonas", 
                 "Lactococcus", "Prevotella", "Haemophilus")

# Identificar os gêneros que pertencem ao top9
genera_selecionados = tax_table(ps_genus_relative)[, "Genus"] %in% top9_genera

# Manter apenas os 9 gêneros selecionados
ps_top9 = prune_taxa(genera_selecionados, ps_genus_relative)

# Transformando em dataframe longo
df_top9 = psmelt(ps_top9)
df_top9 = df_top9 %>%
  mutate(Genus = factor(Genus, levels = top9_genera),
         Disease = factor(Disease, levels = c("FD","GC","GU")))

# Boxplot
p_top9 = ggplot(df_top9, aes(x = Disease, y = Abundance)) + 
  geom_boxplot(aes(fill = Disease, color = Disease), 
               size = 1, alpha = 0.6, outlier.shape = NA) +
  stat_boxplot(aes(color = Disease), geom = "errorbar", linewidth = 1, size = 1) +
  geom_jitter(aes(color = Disease), width = 0.1, size = 2, alpha = 1) +
  scale_color_manual(values = c("FD" = "#238B45", "GC" = "#A50F15", "GU" = "#084081")) +
  scale_fill_manual(values = c("FD" = "#238B45", "GC" = "#A50F15", "GU" = "#084081")) +
  facet_wrap(~ Genus, scales = "free_y", ncol = 3) +
  scale_y_log10() +
  theme_bw() +
  labs(x = "", y = "Relative abundance") +
  theme(legend.position = "top",
        legend.title = element_text(colour = "black", face = "bold", size = 12),
        axis.text.x = element_blank(),
        axis.text.y = element_text(size = 10),
        strip.text.x = element_text(colour = "black", face = "bold.italic", size = 10),
        strip.background = element_rect(fill = "white", colour = "black")) +
  stat_compare_means(label = "p.format", size = 3)
print(p_top9)

# Violin plot
violin_top9 = ggplot(df_top9, aes(x = Disease, y = Abundance)) + 
  geom_violin(aes(fill = Disease), trim = FALSE, scale = "width", alpha = 0.6, color = NA) +
  geom_jitter(aes(color = Disease), width = 0.1, size = 2, alpha = 1) +
  scale_y_log10() +
  facet_wrap(~Genus, scales = "free_y", ncol = 3) +
  scale_fill_manual(values = c("FD" = "#238B45", "GC" = "#A50F15", "GU" = "#084081")) +
  scale_color_manual(values = c("FD" = "#238B45", "GC" = "#A50F15", "GU" = "#084081")) +
  theme_bw() +
  labs(x = "", y = "Relative abundance") +
  theme(legend.position = "top",
        legend.title = element_text(colour = "black", face = "bold", size = 12),
        axis.text.x = element_blank(),
        axis.text.y = element_text(size = 10),
        strip.text.x = element_text(colour = "black", face = "bold.italic", size = 10),
        strip.background = element_rect(fill = "white", colour = "black")) +
  stat_compare_means(label = "p.format", size = 3)
print(violin_top9)
```
